臺灣高等法院刑事判決　　　　　94年度上訴字第966號
上　訴　人　臺灣桃園地方法院檢察署檢察官
被　　　告　乙○○
　　　　　　　　　　國民
選任辯護人　蕭萬龍律師
上列上訴人因被告偽造貨幣案件，不服臺灣桃園地方法院91年度
訴字第1809號，中華民國94年1月20日第一審判決（起訴案號：
臺灣桃園地方法院檢察署91年度偵字第4086號），提起上訴，本
院判決如下：
    主  文
上訴駁回
    理  由
一、公訴意旨（略以）：乙○○於民國90年9月初，以「李文忠
    」之名義在自由時報刊登真鈔兌換偽鈔1比6之廣告，並留下
    0000000000之聯絡電話，甲○○（同案起訴，通緝中）見報
    後，則依聯絡電話與乙○○聯絡，乙○○隨即以快遞方式先
    後二次郵寄偽造新台幣（以下同）500元新鈔及100元舊鈔之
    偽鈔各一張，至桃園縣桃園市○○路及中壢市之快遞營業處
    ，再由甲○○前往收取，甲○○並依乙○○指示匯款至「莫
    華珠」之帳戶，而甲○○取得乙○○所交付之500元及100
    元偽鈔後，則於同月中旬，在桃園縣龜山鄉交付偽造之500
    元新鈔及100元舊鈔各一張予秘密證人Ｃ１（年籍詳卷），
    要其代為尋找買主，嗣於91年2月1日11時15分許，為憲兵隊
    人員在桃園縣桃園市○○路公園內查獲甲○○，並隨即及於
    同月2日上午10時許，在台中縣霧峰鄉○○路26巷15弄19號
    查獲乙○○，並扣得戶名為「莫華珠」之郵政存簿一本，及
    戶名為「李文忠」之金融卡一張等物。因認被告乙○○係犯
    刑法第196條第1項之罪（公訴人並未敘明係犯前段之行使偽
    造通用貨幣，或後段之意圖供行使之用而收集或交付於人之
    罪）。
二、公訴證據：
(一)、共同被告甲○○之警詢部分自白筆錄，及偵查訊問部分自白
    筆錄，證明甲○○曾向自稱「李文忠」之男子購買100元及
    500元面額之偽鈔各兩次，並匯款予「李文忠」或「莫華珠
    」等語。
(二)、秘密證人Ｃ１之警詢及偵查訊問筆錄，以及所提出扣案之
    500元及100元偽鈔各一張。
(三)、自被告乙○○住處搜索查獲之萬通銀行金融卡，以及萬通銀
    行屏東分行函覆檢察官，該金融卡戶名為「李文忠」，及該
    金融卡帳戶之存提款明細表。
(四)、自被告乙○○住處搜索查獲之戶名為莫華珠之「南區管理局
    」郵政存簿，以及該局函覆該帳戶之存、提往來明細表。
三、起訴法條：
    刑法第196條第1項。
四、被告及其選任辯護人辯解要旨：
(一)、被告承認有刊登換錢之報紙廣告及以「李文忠」之名義，騙
    取共同被告甲○○500元及10000元之匯款。
(二)、否認行使偽鈔或意圖供行使之用而交付扣案之偽鈔於甲○○
    。寄給甲○○之鈔票為50元及100元各一張之「真鈔」，目
    的在詐騙甲○○等語。
五、爭點整理
(一)、秘密證人C1所提出扣案之500元及100元偽鈔各一張，來源如
    何？
(二)、共同被告甲○○不利之自白，是否足以使人確信扣案之偽鈔
    是向被告乙○○所購得？
(三)、自被告乙○○住處搜索查獲之萬通銀行金融卡，該金融卡戶
    名「李文忠」之存提款明細表，戶名莫華珠之「南區管理局
    」郵政存摺及該局函覆之存提款明細表，是否足以證明被告
    成立刑法第196條第1項之犯罪情事？
六、本院判斷：
(一)、秘密證人C1所提出扣案之500元及100元之偽鈔來源如何？
１、秘密證人C1之警詢筆錄清楚記載被告甲○○前來提出一張
    500元及一張100元偽鈔之時間為「90年9月16日」，並表示
    之前在林口有工廠被「抄」了，現在在中部有工廠可以生產
    ，也有製造美金、人民幣等，並告訴我要買貨可以與之連絡
    等語。偵查中則證稱，甲○○說他偽鈔有使用過幾次等語（
    他字第2776號卷第5頁、偵查卷第4086號卷第32頁）。經原
    審依職權傳喚秘密證人C1，其所證述內容與偵查中之內容尚
    無差異（原審卷第182至186頁）。惟據共同被告甲○○自承
    收到偽鈔之時間係於「90年9月25日以後」（詳後述），此
    與秘密證人C1所稱甲○○兜售偽鈔之時間是「90年9月16日
    」已有不符。
２、共同被告甲○○於審理中供稱我帶友人王維民至另一友人「
    小光」（即秘密證人C1）家中，看能否使用該偽鈔，我們喝
    啤酒，啤酒解凍的水印在500元偽鈔上，油墨有些暈開，小
    光說這樣的偽鈔不能使用等語，我就將五百元偽鈔留在「小
    光」家等語（原審卷第38頁），甲○○於審理中亦稱，乙○
    ○第一次所寄來之「偽鈔」不夠精美（參見原審92年2月19
    日訊問筆錄），然查甲○○於偵查中曾言「偽鈔可以使用」
    （見他字第2276號卷第79、84頁）之陳述亦有不一致，
３、經勘驗扣案偽鈔，發見扣案百元及500元鈔，發覺顏色比真
    鈔略淡，500元防偽線有「000000000」，且為分段剪貼，而
    上下崁入，也欠缺棒球員及500元的隱形標記，100元鈔無浮
    水印，狀態佷像放到洗衣機內攪過的現象，肉眼視之無法立
    即分辨，又500元鈔票上並無類似油墨暈開之痕跡（參見原
    審210頁）。共同被告甲○○對於乙○○寄來之「偽鈔」究
    竟是否精美或粗糙等前後不一致且經勘驗並無類似油墨暈開
    之痕跡，已足令本院懷疑，足見扣案即秘密證人C1所提出之
    偽鈔，是否共同被告甲○○自乙○○處所取得，而係另有其
    他來源，已有可疑。
(二)、共同被告甲○○不利之自白，是否足以使人確信扣案之偽鈔
    是向被告乙○○所購得？
１、共同被告甲○○部分對於究竟如何匯款到被告乙○○指定之
    帳戶而取得乙○○所寄之鈔票，以及匯款之數額等過程，先
    則警詢筆錄則稱（略以）：90年9月間，李文忠說如我怕受
    騙，可以先寄偽鈔樣本給我看，同年9月25日接到李文忠電
    話，叫我到桃園市○○路的「超峰快遞」取件，是一張新版
    500元及一張舊版100元偽鈔，我與李文忠連絡說樣本可以，
    於二日後我匯了15000元過去，他叫我至中壢市「超峰快遞
    」取件，僅有一張500及一張100元之偽鈔，我覺得受騙，未
    再與之連絡等語（參見他字第2776號卷第79頁）。
２、繼則於偵查庭向檢察官之陳述（略以）：我向地下錢莊借錢
    ，於中秋節當日匯了15000元至「莫華珠」之帳戶後，當日
    李文忠就寄一張500元及一張100元之偽鈔給我，叫我到桃園
    市「超峰快遞」取件，我認為這樣的偽鈔可以，就請他將
    15000元全部以100元的面額寄給我，接著他要我去中壢市「
    超峰快遞」取件，也是一張500元及一張100元，之後就一直
    未收到其他偽鈔等語（參見他字第2776號卷第84頁）。
３、嗣於刑事訴訟法舊制兩次準備程序中向原審之陳述稱（略以
    ）：曾匯錢給「李文忠」（指被告乙○○）兩次，一次500
    元，一次一萬多元，好像是15000元，時間已不記得，相隔
    約不到一星期，第一次匯500元後，李文忠寄一張500元、一
    張100元的偽鈔給我，我質疑偽造得不夠真，李文忠說他有
    更真的，我說買一萬多元，我先匯錢過去，在這之前，我已
    經收過李文忠兩次偽鈔了，每次都是500元及100元各一張，
    記得中秋節前一天，寄一萬多元去，後來經過幾天，李文忠
    打電話給我，說他沒有多餘的偽鈔，祇有5、6張偽鈔，他是
    以此方法騙我的錢，因我一萬餘元係向地下錢莊借的，我很
    氣憤，之後未再與之連絡等語（參見原審卷第26、27、39、
    40、41頁）。就匯款之次數，偵查中均陳述一次，審理中陳
    述兩次，取得偽鈔之時間究係在匯款15000元之前或之後，
    先後不一，果甲○○僅向被告乙○○一人購換偽鈔，其不一
    致之陳述，尚無法以時間經過記憶不清而解釋。況依秘密證
    人C1證稱被告彭清華是90年9月16日向其兜售偽鈔已詳如前
    述，經法院依職權查詢90年中秋節為90年10月1日，此無待
    證明。
    再經核對檢察官所提出向郵政總局南區管理局函查之扣案莫
    華珠之帳戶明細表，發見該帳戶內9月及10月前間，均無「
    15000元」之匯款匯入，是甲○○係於90年9月29日匯款1000
    0元至被告乙○○所指定之莫華珠帳戶而取得之鈔票，與秘
    密證人C1所述甲○○兜售偽鈔之時間不同。合理的懷疑是，
    甲○○除向被告乙○○換購偽鈔外，是否另有向其他不詳之
    人換購偽鈔，故其交付秘密證人Ｃ１之偽鈔是否有其他來源
    ，亦啟人疑竇。
(三)、萬通銀行金融卡，戶名「李文忠」之存提款明細表，及戶名
    「莫華珠」之郵政存摺存提款明細表之證據證明力：
１、司法警察人員雖在被告乙○○的住處搜索查獲戶名李文忠之
    萬通銀行金融卡及莫華珠之郵政存摺，且該存摺之交易明細
    表於90年9月4日、9月29日，亦各有一筆500元及10000元之
    款項匯入，惟該兩筆匯款記錄與共同被告甲○○曾稱曾匯款
    15000元，而於90年9月25日以後收到偽鈔，與秘密證人C1
    陳稱甲○○係於90年9月16日兜售扣案偽鈔不符已如前述。
    且經依職權詳閱偵查卷所附90年12月始，至91年3月止之監
    聽記錄，發現0000000000門號之使用者，確定有自稱「李文
    忠」者，有與被告甲○○聯絡之通聯紀錄，但據證人即負責
    執行監聽職務之司法警察胡永強於原審具結證稱：本件有聲
    請監聽票執行監聽，為期約四個月，所有資料均提出，惟期
    間並未聽到販賣偽鈔之情節等語（見原審卷第161至168頁）
    。並有台灣桃園地方法院90年監字第000104，000247，
    000225，000106、000095，91年監字第000014，91年監報
    000052，監通000015，91年監報000050，91年監000004，監
    報000049，91年監字第00002，監報000053，91年監000001
    ，90年監報000054等通訊監察卷可稽。另訊據被告乙○○亦
    坦承有與甲○○聯絡目的在騙他錢等語，經詳核監聽譯文中
    與「林展志」者之對話，係談及找鴿子的事，扣案信狀便條
    紙一張所記載者，亦與鴿子有關等語，且經司法警察申請被
    告乙○○之住處搜索，亦未搜索查獲其他偽鈔或製造偽鈔之
    工具，有搜索扣押筆錄可憑。果被告乙○○有製造販售偽鈔
    之犯行，經過司法警察人員長達四個月期間之監聽，且經循
    線搜索，但並未發現乙○○有製造販賣偽鈔之相關證據與行
    為，實有違經驗法則。被告乙○○辯稱其目的是想要騙甲○
    ○的錢，而所匯給甲○○的是100元及50元之真鈔，經原審
    依職權向中央銀行函查50元紙幣何時停止發行流通，據該行
    發行局函覆略稱：50元紙幣，於91年5月2日公告流通至91年
    6月30日止等語，有該局92年7月26日台央發字第0930036344
    號函可稽（原審卷第195頁），是被告乙○○所辯，其目的
    是要詐騙甲○○，實則並無匯寄扣案之500元及100元偽鈔予
    甲○○，似非全然無據。
(四)、綜上所述，甲○○固有向被告乙○○換購鈔票之行為，惟被
    告乙○○所為係基於詐騙甲○○之犯意，寄給甲○○之鈔票
    為真鈔之辯稱，亦非不可信，本院合理懷疑甲○○所提出扣
    案之500元及100元偽各一張，其另有來源，合理的推論是，
    甲○○於同一段期間內，同時向多人換購偽鈔，甚或自行與
    他人另有製造偽鈔犯行，而其因為係向地下錢莊借貸10000
    元匯予乙○○，卻遭乙○○所騙，其因氣憤而將扣案偽鈔「
    卸責」予乙○○。公訴人所提出之證據有諸多瑕疵，無法使
    本院達於確信被告有為公訴人所指犯行之程度，既無法達到
    此一程度，且被告是否犯本罪，有前述合理之懷疑存在而無
    從消弭，即無從為有罪之認定。本案既就卷內現存證據及本
    院依職權調查之證據，均查無其他積極證據足資證明被告有
    涉犯公訴人所指犯行，依前述說明，既不能證明被告犯罪，
    即應為無罪判決之諭知，以示審慎。
七、檢察官上訴意旨略稱：
(一)、依據甲○○之供述，偽鈔來源係見報紙廣告後，撥打報上所
    登0000000000號電話與一名自稱「李文忠」之男子聯繫後，
    依「李文忠」指示匯款至「莫華珠」帳戶而購得等語，嗣憲
    兵隊人員復於翌日再行查獲被告乙○○，並在乙○○處扣得
    甲○○所供述其匯款之戶名為「莫華珠」郵政存摺一本及戶
    名為「李文忠」之金融卡一張。
(二)、嗣被告乙○○於原審改口承認曾寄鈔票予甲○○，並指示甲
    ○○匯款至其所購得之「莫華珠」人頭帳戶等語，同案被告
    甲○○於原審明確供稱：所收到之「100、500」鈔票確定是
    「假的」，且因製作不夠精美，還有打電話問「李文忠」，
    「李文忠」說到時候不會寄這麼假的，伊聽聲音「李文忠」
    就是在庭之乙○○等語（見原審92年2月19日訊問筆錄），
    足見被告乙○○確有刊登換錢廣告，並在甲○○匯款500 元
    後，郵寄偽鈔樣本予甲○○，嗣甲○○另又匯款10000元予
    乙○○交易之事實。
(三)、另核對郵政總局南區管理局所函覆之「莫華珠」帳戶明細，
    該帳戶於90年9月4日有一筆500元款項匯入，於同年月29日
    另有一筆10000元款項匯入，此與被告乙○○、甲○○所述
    一致，堪信屬實。同案被告對於實際匯款金額、詳細時間及
    細節所述雖有出入，然其對於來源及大致經過所述皆相符合
    ，並與前揭「莫華珠」帳戶顯示之明細吻合，且證人C1亦明
    確證稱本案扣案偽鈔來源係甲○○，自不應僅憑甲○○所自
    承收到偽鈔時間不符，即推認扣案偽鈔並非甲○○由被告乙
    ○○處取得，而另有來源。檢視屬共同被告之供述以認定其
    他被告之犯罪事實時，自然無法與檢視一般證人之證詞持相
    同標準，更不能以其先後所述有所不一而遽令不採，仍應綜
    合全般卷證，方屬妥適。原審諭知被告無罪之判決，難認允
    當。
八、駁回之理由：
    按證據證明力由法院自由判斷之，為刑事訴訟法第155條所
    明定，此項自由判斷職權之行使，苟係基於日常生活之經驗
    ，而非違背客觀上應認為確實之定則者，即屬合於經驗法則
    ，不容當事人任意指摘。又證據之取捨，原屬事實審法院自
    由裁量權之行使，苟無違背經驗法則或論理法則，不得指為
    違法。又認定犯罪事實所憑之證據，雖不以直接證據為限，
    間接證據亦包括在內；然而無論直接或間接證據，其為訴訟
    上之證明，須於通常一般之人均不致有所懷疑，而得確信其
    為真實之程度者，始得據為有罪之認定，倘其證明尚未達到
    此一程度，而有合理之懷疑存在時，事實審法院復已就其心
    證上理由予以闡述，敘明無從為有罪之確信，因而為無罪之
    判決者，尚不得任意指為違法（最高法院83年度台上字第
    2776號判決意旨參照）。本件原審判決根據公訴人起訴之相
    關證據，綜合卷內全部訴訟資料斟酌取捨，認定公訴人所提
    出之證據，有陳述不符與其餘證據資料有顯然不一致之瑕疵
    ，合理懷疑扣案之偽鈔並非被告乙○○所交付，另有其他來
    源。且共同被告甲○○於修正刑事訴訟新制後，又通緝在逃
    ，無從另以新制實施後，藉由對共同被告甲○○分離程序以
    「證人」之交互詰問以獲得相當程度之釐清爭點，而獲得有
    罪之確信。而檢察官又無提出其他之證據，基於「罪疑有利
    被告」之原則，而判決被告無罪，已詳述其證據證明力採捨
    之理由，原審為無罪之判決，核無不合。檢察官上訴意旨僅
    單純就原公訴證據之證據證明力與事實認定為爭執，並未引
    據卷內資料，具體指摘原判決之證據取捨有何違反論理法則
    與經驗法則，上訴意旨僅就原公訴證據仍執陳詞指摘原審無
    罪判決不當上訴為無理由，應予駁回。
九、至本院認被告另犯詐欺犯行，此未經公訴人敘明在卷，與公
    訴人起訴犯罪事實及罪名亦均不相同，不論自基本社會事實
    或訴之目的及侵害性行為之構成要件共通或罪質同一說等觀
    之，均非同一犯罪事實之「同一案件」，自無變更法條之適
    用，應由檢察官另行偵查起訴，附此敘明。
十、適用法律
    程序法方面：刑事訴訟法第368條。
本案經檢察官王安明到庭執行職務
中　　華　　民　　國　　94　　年　　6　  月   　23　　日
             刑事第十七庭  審判長法　官  吳啟民
                                 法　官  施俊堯
                                 法　官　林瑞斌
以上正本證明與原本無異。
如不服本判決，應於收受送達後十日內向本院提出上訴書狀，其
未敘述上訴之理由者並得於提起上訴後十日內向本院補提理由書
（均須按他造當事人之人數附繕本）。
                                 書記官  游桂
中　　華　　民　　國　　94　　年　　6　  月   　24　　日
